【裁判字號】    89,交上訴,86
【裁判日期】    891030
【裁判案由】    業務過失致死
【裁判全文】
臺灣高等法院高雄分院刑事判決                    八十九年度交上訴字第八六號
    上訴人即被告  丙○○
    選任辯護人    錢師風
右上訴人因業務過失致死案件，不服臺灣高雄地方法院八十九年度交易字第三七三號
中華民國八十九年十月三十日第一審判決（起訴案號：臺灣高雄地方法院檢察署八十
九年度偵字第七一七五號、第八０四０號），提起上訴，本院判決如左：
    主  文
上訴駁回。
    事  實
一、丙○○係以販售零食類食品為業，並以駕駛其妹許淑貞所有之車號ＸＰ—二九一
    二號自用小客車載運欲販售之零食及架子所用，即以駕駛自小客車載送食品等物
    為之附隨業務，亦為從事業務之人。於民國八十九年三月七日下午，駕駛前開車
    號自用小客車，沿高雄市三民區○○○路左轉進金鼎路由西往東方向行駛，於同
    日十九時五十分許，行至該路一八三號前，本應注意汽車駕駛人行經無號誌之交
    岔路口，應減速慢行，作隨時停車之準備，並應注意車前狀況，以隨時採取必要
    之安全措施，依當時天氣晴朗、暮光光線、路面乾燥、無缺陷，亦無任何障礙物
    ，且視距良好之情狀下，並無任何不能注意之情形，適有亦疏未注意在未設有行
    人穿越道亦非禁止穿越之路段穿越道路時，應注意左右無來車後，始可小心迅速
    穿越之行人江道森正沿金鼎路北面欲橫越該馬路，致丙○○所駕駛之車之左前大
    燈處撞及至江道森，江道森人先摔在車上，頭部並撞擊至該車輛前之擋風玻璃後
    ，再彈落地面，因而受有頭部外傷、腦萎縮、四肢多處擦傷、皮下淤血及右肱骨
    骨折等傷害，經江道森之子乙○○之送醫急救，仍因腦挫傷致顱內出血延至同月
    十五日不治死亡。丙○○於事故發生後，經路人報警，仍留於事故現場待處理員
    警到達，並向之自承為肇事者，並接受裁判。
二、案經高雄市政府警察局三民第二分局報告台灣高雄地方法院檢察署檢察官暨檢察
    官自動檢舉偵查起訴。
    理  由
一、訊據被告丙○○雖坦承於右揭時、地駕駛前揭車號自小客車，行經上開路段撞上
    自路邊左側叉路口走出之被害人江道森，並因致被害人送醫急救後不治死亡之事
    實，惟矢口否認有何過失之犯行，辯稱：當時伊駕車之速度並不快，是被害人江
    道森穿越車陣中走出，故並未看見被害人，實係事出突然，伊並不及防範，且被
    害人住院二天後即出院，有違常理，應係被害人家屬未照顧妥善，始造成被害人
    死亡；且其平日上午販售早點，下午則在活水食品股份有限甲司擔任點貨工作，
    並非以販售零食類食品為業，原審認其係從事業務之人，並非事實云云。
二、經查：
(一)、依事故發生後高雄市政府警察局交通大隊第二分隊員警至現場處理所測繪之道路
    交通事故調查報告表及所拍攝之現場與車損相片所呈，事故路段係在金鼎路與鼎
    金中街之交岔路口上，且該路口並無交通號誌，當時天氣晴朗、暮光光線、路面
    乾燥、無缺陷，亦無任何障礙物，且視距良好；被告所駕駛之自小客車於肇事後
    停於金鼎路上由西向東方向之內側快車道上，車頭朝東、車尾朝西，並停於金鼎
    路一七九號前，在被告車輛後方之金鼎路上留有被害人江道森之鞋子與血跡，被
    害人血跡之位置距離該無號誌之岔路口停止線約十二甲尺，而距離血跡約二點二
    甲尺處則掉落有一隻被害人之鞋子，再距離該鞋約二點三甲尺處，則係被害人另
    一隻鞋子，且該血跡與鞋子均係掉落在內側快車道上；又被告所駕駛之上開自小
    客車車頭左側之大燈處有擦撞痕跡，而車頭擋風玻璃左前處部份則有一面積約佔
  三分之一大小之蜘蛛網狀碎裂紋，是被告當時沿金鼎路由西向東方向行駛，至該
    路與鼎金中街之交岔路口時，被害人則係從鼎金中街口走出正欲橫越金鼎路，即
    從被告所駕車輛左側前方走出，被告當時因煞停不及，而撞及被害人，才造成被
    告車前擋風玻璃上有嚴重裂紋，及被害人之血跡與鞋子沿路散落。
(二)、又被害人因本次車禍肇事後，經被害人之子將被害人送至高雄榮民總醫院急救，
    經電腦斷層掃描，發現腦部硬腦膜下腔出血，身體多處擦傷及右肱股骨折之傷害
    ，住院觀察至同月九日院方始囑咐被害人家屬將被害人帶回家觀察，此有高雄榮
    民總醫院診斷證明書二紙在卷可憑，惟於同月十五日二十時許，即因被害人口吐
    白沫經被害人家屬再將被害人緊急送往榮民總醫院急救，於二十一時五分許到達
    醫院時，被害人已無呼吸、心跳，且瞳孔放大，呈現死亡狀態，經醫院急救後仍
    無復甦現象，於同日二十二時五十三分許宣告死亡等情，亦有上揭榮民總醫院出
    具之法醫參考病例摘要一分在卷足參（見警卷第十二頁），復於翌日即十六日十
    六時，經臺灣高雄地方法院檢察署檢察官率同法醫師到場相驗，因被害人平時患
    有老年癡呆症、並有心臟與腎臟方面之疾病，故另定於同月二十四日進行解剖，
    經解剖所呈︰被害人頭部左側顱顳部皮下組織有明顯出血六×十一甲分、顱骨打
    開後發現左、右側顱顳部及小腦部、後顱窩等處有廣泛性硬腦膜下出血及蜘蛛膜
    下腔出血，合併腦萎縮現象，氣管經解剖後發現有部份水性分泌物，右手背及右
    前臂內側多處皮下淤血、右側下肢輕微皮下淤血、左前後臀部皮下瘀血十四×十
    六甲分，故根據被害人所受外傷關係程度，鑑定被害人之死因為顱內出血及因腦
    挫傷致死，死亡方式則為車禍意外所造成；並製有相驗屍體證明書、勘驗筆錄及
    法醫師解剖紀錄報告各一份在卷可稽。堪認被害人係因此次車禍事故，致受有前
    述之傷害，並因此傷重不治死亡。
三、按行車速度，依標誌之規定，無標誌者，行經無號誌之交岔路口應減速慢行，作
    隨時停車之準備；而汽車行駛時，駕駛人應注意車前狀況，並隨時採取必要之安
    全措施；道路交通安全規則第九十三條第一項第四款、第九十四條第三項及第一
    百三十四條第五款分別定有明文。被告駕車自應注意上開規定，依當時天氣晴朗
    、暮光光線、路面乾燥、無缺陷，亦無任何障礙物，且視距良好之情狀下，並無
    不能注意之情形，有前開事故調查報告表載述明確，即並無不能注意之情形，被
    告竟疏未注意在行經無號之交岔路口時，未減速慢行，並未注意到車前之人、車
    等動態，致無法適時採取適當之閃避或煞車等措施，而撞及致亦未注意左右來車
    即穿越道路之被害人，被告顯有過失。而本案經送高雄市政府建設局行車事故鑑
    定委員會鑑定，亦同此認定，有該委員會於八十九年七月二十七日以八九高市車
    鑑字第五二三二號函索檢附之鑑定意見書一分在卷足參（附於原審卷）。雖被害
    人在穿越道路時，未注意到左右來車即逕行穿越，亦同為本件車禍肇事之原因（
    按行人穿越道路時，在未設有行人穿越道，亦非禁止穿越之路段穿越道路時，應
    注意左右有無來車，始可小心迅速穿越，道路交通安全規則第一百三十四條第五
    款定有明文），惟刑法上所謂之「過失」，係指行為人雖非故意，但按其情節應
    注意，並能注意，而不注意者而言，被害人就本件事故之發生雖亦有過失，仍無
    法減免行為人即被告在不超越社會相當性之範圍應有之注意義務，且刑事責任係
    對於反社會行為所加之制裁，不若民事責任係專以填補損害為目的，因此並無允
    許依過失相抵之理論，而消長已發生之刑事責任之餘地，是本件被告仍難解免其
    過失之責。而被害人因本件車禍致受前開所述之傷害，並因之不治死亡，已如前
    述，是被告之過失行為與被害人之死亡間，具有相當因果關係。本件事證明確，
    被告上述所辯顯係卸責之詞並不足採，其過失犯行足堪認定。
四、按刑法上所謂業務，係指個人基於其社會地位繼續反覆所執行之事務，其主要部
    分之業務固不待論，即為完成主要業務所附隨之準備工作與輔助事務，亦應包括
    在內（最高法院七十一年台上字第一五五Ｏ號判例參照），又汽車駕駛人之駕駛
    工作，乃隨時可致他人身體生命於危險之行為，並具有將該行為繼續，反覆行使
    之地位之人，因此應有經常注意避免他人於危險之特別注意義務，被告以駕駛聯
    結車為業，故其駕駛汽車本屬其社會活動之一，在社會上有其特殊之屬性（地位
    ），基於本項屬性（地位）而駕車，自屬基於社會生活上之地位而反覆執行事務
    ，因之在此地位之駕車，不問其目的為何，均應認其係屬業務範圍，（最高法院
    七十五年台上字第一六八五號判例意旨參照），查被告於原審法院中，已一再供
    稱：其職業為販賣食品，利用前開車輛載食品，案發當天係收攤後，開車要回家
    ，平常其開車載貨品（食品類），到處找地點擺攤販售等語（見原審卷第十三頁
    、及八十九年十月十七日筆錄），足徵其確係以前開車輛載送食品擺設攤位販售
    之人，從而駕駛車輛即為完成之主要業務所附隨之事務，而為以汽車駕駛為附隨
    業務之人。是其於本院調查中，雖舉證人許淑貞（證明前開自用小客車係許淑貞
    所有，並為許淑貞所使用，被告平日則以機車代步，惟因機車於案發前故障，故
    於案發當日向許淑貞借用前開自用小客車）、溫明華（證明被告平日下午二點至
    六點多，在活水食品股份有限甲司擔任點貨工作）、呂宗仁（證明被告平日上午
    六點至十點左右，在高雄市○○路與中華路近賣點）等人為證（以上見本院第三
    七至三八頁、第四八頁），並提出行車執照一份為證，證明前開自用小客車確係
    許淑貞所有，以證明其非事販售食品零售業之人，惟經核其於原審之筆錄，係就
    如何駕駛車輛載運食品，到處找地點擺攤販售之事實，詳為陳述，於二次筆錄中
    並未提及有在上午販售早點，及於下午擔任點貨工作之事實，是前開證人之證詞
    顯不足為被告有利之證據。又被告既係以從事駕駛為附隨業務之人其於肇事當日
    係收攤後正駕駛自小客車返家途中，因過失與人碰撞，致人死亡。核其所為，係
    犯刑法第二百七十六條第二項之業務過失致人於死罪，甲訴人認係犯刑法第二百
    七十六條第一項之罪，尚有未洽，惟起訴之基本社會事實相同，爰依法變更起訴
    法條，併予敘明。復查，被告於肇事後，經路人報警後，仍留於現場等待警方前
    來處理，於員警至現場處理時，向員警自承為肇事者，並接受詢問，有高雄市政
    府警察局交通大隊第二分隊員警戴清賈出具之交通事件職務報告書一分在卷可據
    （附於原審卷），為對於未發覺之犯罪自首而接受裁判，應依刑法第六十二條前
    段之規定減輕其刑。
五、原審因而適用刑法第二百七十六條第二項、第六十二條前段，罰金罰鍰提高標準
    條例第一條前段判規定，並審酌被告行經無號誌之交岔路口未減速慢行及未注意
    車前狀況之過失程度、被害人對於本件車禍之發生亦有未注意左右來車即貿然穿
    越道路之過失行為、造成被害人因之傷重死亡之嚴重結果，且被告迄今未與被害
    人家屬達成和解，及犯後態度等一切情狀，量處有期徒刑一年二月，以為懲儆。
    經核其認事用法俱無不合，量刑亦稱妥適，被告上訴意旨認原判決量刑過重，並
    否認其係從事業務之人，空言指摘原判決不當，並無可取，為無理由，應予駁回
    。
據上論結，應依刑事訴訟法第三百六十八條，判決如主文。
本案經檢察官陳惠珠到庭執行職務。
中    華    民    國      九十      年       三       月      二十七    日
                              臺灣高等法院高雄分院刑事第七庭
                                  審判長法官  王光照
                                        法官  黃壽燕
                                        法官  黃仁松
右正本證明與原本無異。
如不服本判決，應於判決送達後十日內向本院提出上訴狀，其未述理由者並應於提
出上訴狀後十日內向本院補提理由書（應附繕本)。
                                      書記官  郭蘭蕙
中    華    民    國      九十      年       三       月      二十九    日
附錄：本判決論罪科刑法條：
刑法第二百七十六條：
因過失致人於死者，處二年以下有期徒刑、拘役或二千元以下罰金。
從事業務之人，因業務上之過失犯前項之罪者，處五年以下有期徒刑或拘役得併科三
仟元以下罰金。
                                                                        Ｑ


司法院資訊處製作；財團法人民間司法改革基金會備份。
